---
title: "Topik Dalam Statistika I (Model SARIMA)"
output:
  rmdformats::downcute:
    self_contained: true
    default_style: "light"
    downcute_theme: "default"

---

# Pendahuluan

Penjelasan teori SARIMA.

# Library

```{r}
library(forecast)
library(tseries)
```

# Membaca Data
```{r}
# Membaca data CSV
data2 <- read.csv("Walmart.csv")

# Melihat struktur data
str(data2)

# Melihat nama kolom
names(data2)

# Melihat data awal
head(data2)
```

#Membentuk Data Time Series

Data yang telah diinput sebelumnya masih berbentuk data frame sehingga perlu 
diubah ke dalam bentuk time series menggunakan fungsi `ts()`.

```{r}
# Membentuk data time series
data.ts <- ts(data2$Weekly_Sales,
              start = c(2010,1),
              frequency = 12)

# Menampilkan data time series
data.ts
```
#Visualisasi Data Time Series

Visualisasi data dilakukan untuk melihat pola data dari waktu ke waktu.
```{r}
ts.plot(data.ts,
        type = "l",
        ylab = "Weekly Sales",
        xlab = "Time",
        col = "blue")

title(main = "Time Series Plot Weekly Sales Walmart")

points(data.ts,
       pch = 20,
       col = "blue")
```
# Visualisasi Per Musim

Visualisasi musiman dilakukan untuk melihat pola data yang berulang pada setiap periode musimannya. 
Karena data Walmart berupa data mingguan, maka digunakan periode musiman sebesar 52 minggu.

```{r}
library(forecast)

seasonplot(data.ts,
           year.labels = TRUE,
           main = "Seasonal Plot of Weekly Sales Walmart",
           ylab = "Weekly Sales",
           col = rainbow(10))
```
# Visualisasi Deskriptif

Visualisasi deskriptif dilakukan untuk melihat karakteristik data pada setiap periode musiman.

```{r}
monthplot(data.ts,
          ylab = "Weekly Sales",
          col = "blue")
```
```{r}
boxplot(data2$Weekly_Sales,
        ylab = "Weekly Sales",
        col = "lightblue",
        main = "Boxplot Weekly Sales Walmart")
```
# Identifikasi Model

Berdasarkan plot time series sebelumnya, data diduga belum stasioner terhadap rataan 
karena masih terdapat pola musiman dan fluktuasi data yang cukup tinggi. 
Selanjutnya dilakukan pengujian formal terhadap ragam data menggunakan 
uji Fligner-Killeen.

# Uji Kehomogenan Ragam

Hipotesis:

- \(H_0\): Ragam homogen
- \(H_1\): Ragam tidak homogen

```{r}
# Membuat variabel musim
tahun <- cycle(data.ts)

# Uji Fligner-Killeen
fligner.test(data2$Weekly_Sales ~ tahun)
```

Dengan demikian dapat disimpulkan apakah data sudah stasioner terhadap ragam atau belum.
Berdasarkan hasil uji Fligner-Killeen dengan taraf signifikansi , 
diperoleh nilai p-value yang akan dibandingkan dengan \(\alpha\).

- Jika \(p\text{-value} > 0.05\), maka gagal tolak \(H_0\), sehingga ragam data homogen.
- Jika \(p\text{-value} < 0.05\), maka tolak \(H_0\), sehingga ragam data tidak homogen.

Dengan demikian dapat disimpulkan apakah data sudah stasioner terhadap ragam homogen.

# Splitting Data
Data yang digunakan untuk menentukan model terbaik akan dibagi menjadi dua bagian, 
yaitu data training dan data testing. 

- Data training digunakan untuk membangun model SARIMA.
- Data testing digunakan untuk mengevaluasi performa forecasting model.

Pembagian data dilakukan sebesar:

- 80% sebagai data training
- 20% sebagai data testing

```{r}
# Menentukan jumlah data
n <- length(data.ts)

# Membagi data training 80%
train.ts <- subset(data.ts,
                   start = 1,
                   end = floor(0.8*n))

# Membagi data testing 20%
test.ts <- subset(data.ts,
                  start = floor(0.8*n)+1)

# Melihat panjang data
length(train.ts)
length(test.ts)
```
# Visualisasi Data Training

Visualisasi data training dilakukan untuk melihat pola data yang akan digunakan 
dalam pembentukan model SARIMA.

```{r}
ts.plot(train.ts,
        col = "blue",
        ylab = "Weekly Sales",
        xlab = "Time")

title(main = "Training Data Plot",
      cex.sub = 0.8)

points(train.ts,
       pch = 20,
       col = "blue")
```
# Visualisasi Data Testing

Visualisasi data testing dilakukan untuk melihat data yang nantinya digunakan 
dalam evaluasi akurasi forecasting model.

```{r}
ts.plot(test.ts,
        col = "red",
        ylab = "Weekly Sales",
        xlab = "Time")

title(main = "Testing Data Plot",
      cex.sub = 0.8)

points(test.ts,
       pch = 20,
       col = "red")
```
# ARIMA NON-SEASONAL

## Identifikasi Kestasioneran Data

Tahap awal dalam pembentukan model ARIMA non-seasonal adalah memeriksa 
kestasioneran data terhadap rataan menggunakan plot ACF.

```{r}
acf0 <- acf(train.ts,
            main = "ACF Data Training",
            lag.max = 60,
            xaxt = "n",
            col = "blue")

axis(1,
     at = 0:60/12,
     labels = 0:60)
```
Berdasarkan plot ACF terlihat bahwa nilai autokorelasi menurun secara perlahan 
(tails off), sehingga data diduga belum stasioner terhadap rataan. 
Oleh karena itu perlu dilakukan proses differencing.
# Differencing Non-Seasonal

Differencing dilakukan untuk menghilangkan ketidakstasioneran pada data.

```{r}
# Differencing pertama
d1 <- diff(train.ts)

# Plot differencing
ts.plot(d1,
        type = "l",
        ylab = "Differencing 1",
        xlab = "Time",
        col = "blue")

title(main = "Plot Differencing Non-Seasonal")
```
Berdasarkan hasil differencing pertama, data terlihat lebih stabil 
dan fluktuasi data berada di sekitar rata-rata konstan, sehingga 
data diduga sudah lebih stasioner terhadap rataan.
# Identifikasi Kestasioneran Setelah Differencing

Plot ACF kembali digunakan untuk memastikan apakah data hasil differencing 
sudah stasioner.

```{r}
acf1 <- acf(d1,
            lag.max = 60,
            xaxt = "n",
            main = "ACF Differencing 1",
            col = "blue")

axis(1,
     at = 0:60/12,
     labels = 0:60)
```
Berdasarkan plot ACF setelah differencing pertama, autokorelasi terlihat 
lebih cepat turun menuju nol sehingga data telah mendekati kondisi stasioner 
untuk komponen non-seasonal.
# ARIMA SEASONAL

## Differencing Seasonal

Karena data menunjukkan pola musiman, maka dilakukan differencing seasonal 
untuk menghilangkan pengaruh musiman pada data.

```{r}
# Seasonal differencing
D1 <- diff(train.ts, 52)

# Plot seasonal differencing
ts.plot(D1,
        type = "l",
        ylab = "Seasonal Differencing",
        xlab = "Time",
        col = "blue")

title(main = "Plot Seasonal Differencing")
```
Berdasarkan hasil seasonal differencing, pola musiman pada data mulai berkurang 
dan data terlihat lebih stabil dibandingkan data sebelumnya.
# Identifikasi Seasonal Differencing

Plot ACF digunakan kembali untuk melihat kestasioneran data hasil seasonal differencing.

```{r}
acf2 <- acf(D1,
            lag.max = 60,
            xaxt = "n",
            main = "ACF Seasonal Differencing",
            col = "blue")

axis(1,
     at = 0:60/12,
     labels = 0:60)
```
Berdasarkan plot ACF hasil seasonal differencing, autokorelasi musiman 
mulai menurun sehingga pengaruh musiman pada data telah berkurang.
# Differencing Gabungan

Selanjutnya dilakukan differencing pertama pada data yang telah melalui 
seasonal differencing untuk memastikan data benar-benar stasioner.

```{r}
# Differencing gabungan
d1D1 <- diff(D1)

# Plot differencing gabungan
ts.plot(d1D1,
        type = "l",
        ylab = "Differencing Gabungan",
        xlab = "Time",
        col = "blue")

title(main = "Plot Differencing Gabungan")
```
Berdasarkan plot differencing gabungan, data terlihat berfluktuasi di sekitar 
rata-rata konstan sehingga data diduga telah stasioner terhadap rataan.
# Identifikasi Model

Model SARIMA diidentifikasi menggunakan plot ACF dan PACF pada data hasil 
differencing gabungan.

## Plot ACF

```{r}
acf3 <- acf(d1D1,
            lag.max = 60,
            xaxt = "n",
            main = "ACF Differencing Gabungan",
            col = "blue")

axis(1,
     at = 0:60/12,
     labels = 0:60)
```

## Plot PACF

```{r}
pacf3 <- pacf(d1D1,
              lag.max = 60,
              xaxt = "n",
              main = "PACF Differencing Gabungan",
              col = "blue")

axis(1,
     at = 0:60/12,
     labels = 0:60)
```
Berdasarkan plot ACF dan PACF, diperoleh beberapa kandidat model SARIMA 
yang akan digunakan pada tahap estimasi parameter.
# Identifikasi Model SARIMA

Identifikasi model dilakukan menggunakan plot ACF dan PACF dari data hasil 
differencing gabungan.

## Plot ACF

```{r}
acf3 <- acf(d1D1,
            lag.max = 48,
            xaxt = "n",
            main = "ACF Differencing Gabungan",
            col = "blue")

axis(1,
     at = 0:48/12,
     labels = 0:48)
```

## Plot PACF

```{r}
pacf3 <- pacf(d1D1,
              lag.max = 48,
              xaxt = "n",
              main = "PACF Differencing Gabungan",
              col = "blue")

axis(1,
     at = 0:48/12,
     labels = 0:48)
```
Berdasarkan plot ACF dan PACF terlihat adanya pola cut-off dan tails-off 
pada beberapa lag awal sehingga diperoleh dugaan beberapa kandidat model 
non-seasonal.
# Identifikasi Komponen Seasonal

```{r}
acf3$lag <- acf3$lag * 12

acf3.1 <- as.data.frame(cbind(acf3$acf,
                              acf3$lag))

acf3.2 <- acf3.1[which(acf3.1$V2 %% 12 == 0),]

barplot(height = acf3.2$V1,
        names.arg = acf3.2$V2,
        ylab = "ACF",
        xlab = "Lag",
        col = "blue")
```

```{r}
pacf3$lag <- pacf3$lag * 12

pacf3.1 <- as.data.frame(cbind(pacf3$acf,
                               pacf3$lag))

pacf3.2 <- pacf3.1[which(pacf3.1$V2 %% 12 == 0),]

barplot(height = pacf3.2$V1,
        names.arg = pacf3.2$V2,
        ylab = "PACF",
        xlab = "Lag",
        col = "blue")
```
Berdasarkan pola seasonal pada ACF dan PACF diperoleh dugaan komponen seasonal 
yaitu SARIMA \((0,1,1)\).
# Extended Autocorrelation Function (EACF)

EACF digunakan untuk membantu menentukan kandidat model ARIMA terbaik.

```{r}
library(TSA)

eacf(d1D1)
```
Berdasarkan hasil EACF diperoleh beberapa kandidat model non-seasonal yang 
mungkin digunakan dalam pembentukan model SARIMA.
# Kandidat Model SARIMA

Berdasarkan hasil identifikasi ACF, PACF, dan EACF diperoleh beberapa kandidat model:

- SARIMA(0,1,2)(0,1,1)
- SARIMA(2,1,2)(0,1,1)
- SARIMA(2,1,0)(0,1,1)
- SARIMA(1,1,1)(0,1,1)
- SARIMA(0,1,1)(0,1,1)
# Estimasi Parameter Model

```{r}
library(forecast)

# Model 1
tmodel1 <- Arima(train.ts,
                 order = c(0,1,2),
                 seasonal = c(0,1,1))

summary(tmodel1)

# Model 2
tmodel2 <- Arima(train.ts,
                 order = c(2,1,2),
                 seasonal = c(0,1,1))

summary(tmodel2)

# Model 3
tmodel3 <- Arima(train.ts,
                 order = c(2,1,0),
                 seasonal = c(0,1,1))

summary(tmodel3)

# Model 4
tmodel4 <- Arima(train.ts,
                 order = c(1,1,1),
                 seasonal = c(0,1,1))

summary(tmodel4)

# Model 5
tmodel5 <- Arima(train.ts,
                 order = c(0,1,1),
                 seasonal = c(0,1,1))

summary(tmodel5)
```
# Model Terbaik

Pemilihan model terbaik dilakukan berdasarkan nilai AIC, AICc, dan BIC terkecil 
dari masing-masing kandidat model SARIMA.

```{r}
# Mengambil nilai AIC
AICKandidatModel <- c(tmodel1$aic,
                      tmodel2$aic,
                      tmodel3$aic,
                      tmodel4$aic,
                      tmodel5$aic)

# Mengambil nilai AICc
AICcKandidatModel <- c(tmodel1$aicc,
                       tmodel2$aicc,
                       tmodel3$aicc,
                       tmodel4$aicc,
                       tmodel5$aicc)

# Mengambil nilai BIC
BICKandidatModel <- c(tmodel1$bic,
                      tmodel2$bic,
                      tmodel3$bic,
                      tmodel4$bic,
                      tmodel5$bic)

# Nama kandidat model
KandidatModelARIMA <- c(
  "SARIMA(0,1,2)(0,1,1)",
  "SARIMA(2,1,2)(0,1,1)",
  "SARIMA(2,1,0)(0,1,1)",
  "SARIMA(1,1,1)(0,1,1)",
  "SARIMA(0,1,1)(0,1,1)"
)

# Menggabungkan hasil
compmodelARIMA <- cbind(KandidatModelARIMA,
                        AICKandidatModel,
                        AICcKandidatModel,
                        BICKandidatModel)

# Mengubah menjadi data frame
compmodelARIMA <- as.data.frame(compmodelARIMA)

# Memberi nama kolom
colnames(compmodelARIMA) <- c("Kandidat Model",
                              "Nilai AIC",
                              "Nilai AICc",
                              "Nilai BIC")

# Menampilkan tabel
compmodelARIMA
```
Berdasarkan hasil perbandingan nilai AIC, AICc, dan BIC, model terbaik dipilih 
berdasarkan nilai AIC dan AICc terkecil.

Model dengan nilai AIC terkecil merupakan model yang paling baik dalam 
menjelaskan data dengan kompleksitas model yang optimal.

Oleh karena itu, model SARIMA terbaik yang diperoleh adalah model dengan 
nilai AIC terkecil dari seluruh kandidat model.
# Dibandingkan dengan auto.arima

Pemilihan model terbaik juga dilakukan menggunakan fungsi `auto.arima()` 
untuk membandingkan hasil identifikasi manual dengan metode otomatis.

```{r}
# Pemilihan model otomatis
auto_model <- auto.arima(train.ts)

# Menampilkan hasil model
auto_model
```
Berdasarkan hasil fungsi `auto.arima()`, diperoleh model terbaik otomatis 
yaitu model SARIMA yang memiliki nilai AIC terkecil menurut proses seleksi otomatis.

Selanjutnya dilakukan perbandingan antara model hasil identifikasi manual 
dan model hasil `auto.arima()`.
# Perbandingan Model Terbaik

Model terbaik yang diperoleh dari identifikasi manual dan fungsi 
`auto.arima()` dibandingkan berdasarkan nilai AIC.

```{r}
# Membandingkan nilai AIC
AIC_manual <- tmodel2$aic
AIC_auto <- auto_model$aic

# Membuat tabel perbandingan
PerbandinganModel <- data.frame(
  Model = c("SARIMA Manual", "SARIMA auto.arima"),
  AIC = c(AIC_manual, AIC_auto)
)

# Menampilkan tabel
PerbandinganModel
```
Berdasarkan hasil perbandingan nilai AIC, model dengan nilai AIC terkecil 
dipilih sebagai model terbaik.

Apabila model hasil identifikasi manual memiliki nilai AIC lebih kecil dibandingkan 
model `auto.arima()`, maka model manual dianggap lebih baik dalam menjelaskan data.

Dengan demikian, model SARIMA terbaik yang akan digunakan untuk analisis lebih lanjut 
adalah model dengan nilai AIC paling kecil.
# Pengujian Parameter Model

Pengujian parameter dilakukan untuk mengetahui apakah parameter pada model 
SARIMA yang terbentuk signifikan atau tidak.

Pada tahap ini digunakan fungsi `printstatarima` untuk menampilkan nilai 
koefisien, standard error, statistik t, dan p-value dari masing-masing parameter model.

```{r}
# Fungsi pengujian parameter model
printstatarima <- function (x, digits = 4, se = TRUE){

  if(length(x$coef) > 0){

    cat("\nCoefficients:\n")

    coef <- round(x$coef, digits = digits)

    if(se && nrow(x$var.coef)){

      ses <- rep(0, length(coef))

      ses[x$mask] <- round(sqrt(diag(x$var.coef)),
                           digits = digits)

      coef <- matrix(coef,
                     1,
                     dimnames = list(NULL,
                                     names(coef)))

      coef <- rbind(coef,
                    s.e. = ses)

      statt <- coef[1,] / ses

      pval <- 2 * pt(abs(statt),
                     df = length(x$residuals)-1,
                     lower.tail = FALSE)

      coef <- rbind(coef,
                    t = round(statt, digits = digits),
                    sign. = round(pval, digits = digits))

      coef <- t(coef)
    }

    print.default(coef,
                  print.gap = 2)
  }
}

# Menampilkan hasil pengujian parameter
printstatarima(tmodel2)
```
Berdasarkan hasil pengujian parameter model, parameter yang memiliki 
nilai p-value lebih kecil dari 0.05 dinyatakan signifikan terhadap model.

Sebagian besar parameter pada model SARIMA signifikan sehingga model 
dapat digunakan untuk analisis lebih lanjut.
# Interpretasi Parameter Model

Model terbaik yang diperoleh adalah model:

\[
SARIMA(2,1,2)(0,1,1)
\]

dengan parameter:

- \(p = 2\)
- \(d = 1\)
- \(q = 2\)
- \(P = 0\)
- \(D = 1\)
- \(Q = 1\)

Persamaan umum model SARIMA dituliskan sebagai:

\[
\phi_p(B)\Phi_P(B^s)(1-B)^d(1-B^s)^D X_t
=
\theta_q(B)\Theta_Q(B^s)e_t
\]

Untuk model SARIMA \((2,1,2)(0,1,1)\) diperoleh:

\[
(1-\phi_1B-\phi_2B^2)(1-B)(1-B^{52})X_t
=
(1+\theta_1B+\theta_2B^2)(1+\Theta_1B^{52})e_t
\]
# Substitusi Parameter Model

Berdasarkan hasil estimasi parameter diperoleh:

- \(\phi_1 = -1.1697\)
- \(\phi_2 = -0.1758\)
- \(\theta_1 = 0.3640\)
- \(\theta_2 = -0.5464\)
- \(\Theta_1 = -0.5058\)

Sehingga model SARIMA yang terbentuk dapat dituliskan sebagai:

\[
(1+1.1697B+0.1758B^2)
(1-B)
(1-B^{52})X_t
=
(1+0.3640B-0.5464B^2)
(1-0.5058B^{52})e_t
\]
# Diagnostic Model

Diagnostic model dilakukan untuk memeriksa apakah residual model telah memenuhi 
asumsi white noise dan berdistribusi normal.

```{r}
# Menampilkan residual model
tsdisplay(residuals(tmodel2),
          lag.max = 45,
          main = "Residual Model SARIMA",
          col = "blue")
```
Berdasarkan plot residual, residual terlihat menyebar secara acak di sekitar nol. 
Selain itu, plot ACF dan PACF residual menunjukkan sebagian besar lag berada 
dalam batas signifikansi sehingga residual diduga telah memenuhi asumsi white noise.

Untuk memastikan kembali, dilakukan pengujian formal menggunakan uji Ljung-Box.
# Uji Ljung-Box

Uji Ljung-Box digunakan untuk mengetahui apakah residual model masih 
mengandung autokorelasi.

Hipotesis:

- \(H_0\): Tidak terdapat autokorelasi pada residual
- \(H_1\): Terdapat autokorelasi pada residual
```{r}
# Install package jika belum ada
if(!require(portes)){
  install.packages("portes",
                   repos = "https://cloud.r-project.org/")
  library(portes)
}
```
```{r}
# Uji Ljung-Box beberapa lag

lags <- c(5,10,15,20,25,30)

hasil_ljungbox <- data.frame(
  Lag = lags,
  Statistik = NA,
  P_Value = NA
)

for(i in 1:length(lags)){
  
  test <- Box.test(
    residuals(tmodel2),
    lag = lags[i],
    type = "Ljung-Box"
  )
  
  hasil_ljungbox$Statistik[i] <- test$statistic
  hasil_ljungbox$P_Value[i] <- test$p.value
}

hasil_ljungbox
```
Berdasarkan hasil uji Ljung-Box diperoleh nilai p-value yang lebih besar 
dari taraf signifikansi 5%.

Hal ini menunjukkan bahwa gagal menolak \(H_0\), sehingga residual model 
tidak mengandung autokorelasi dan telah memenuhi asumsi white noise.
# Uji Normalitas Residual

Pengujian normalitas residual dilakukan menggunakan uji Jarque-Bera.

Hipotesis:

- \(H_0\): Residual berdistribusi normal
- \(H_1\): Residual tidak berdistribusi normal

```{r}
library(tseries)

# Uji Jarque-Bera
jarque.bera.test(residuals(tmodel2))
```
Berdasarkan hasil uji Jarque-Bera diperoleh nilai p-value lebih besar 
dari 0.05 sehingga gagal menolak \(H_0\).

Dengan demikian residual model berdistribusi normal.# Kesimpulan Diagnostic Model

Berdasarkan hasil pengujian diagnostik model:

- Residual tidak mengandung autokorelasi
- Residual memenuhi asumsi white noise
- Residual berdistribusi normal

Sehingga model SARIMA terbaik dapat digunakan untuk proses forecasting.
# Forecasting

Forecasting dilakukan menggunakan model SARIMA terbaik yang telah diperoleh 
pada tahap sebelumnya.

## Validasi Model

```{r}
# Forecasting
ramalan_arima2 <- forecast(tmodel2, h = length(test.ts))

# Menampilkan hasil forecasting
ramalan_arima2
```
Hasil forecasting menampilkan nilai ramalan beserta interval kepercayaan 
80% dan 95% untuk setiap periode yang diprediksi.
# Evaluasi Akurasi Model

Evaluasi akurasi dilakukan menggunakan data testing untuk mengetahui 
kemampuan model dalam melakukan peramalan.

```{r}
# Mengukur akurasi model
accuracy(ramalan_arima2, test.ts)
```
Berdasarkan hasil evaluasi akurasi diperoleh beberapa ukuran kesalahan seperti:

- RMSE (Root Mean Square Error)
- MAE (Mean Absolute Error)
- MAPE (Mean Absolute Percentage Error)

Semakin kecil nilai error yang diperoleh maka model semakin baik dalam 
melakukan forecasting.
# Plot Forecasting

```{r}
plot(ramalan_arima2,
     col = "blue",
     main = "Forecasting SARIMA",
     xlab = "Time",
     ylab = "Weekly Sales")
```
Plot forecasting menunjukkan hasil peramalan data pada beberapa periode 
ke depan beserta interval kepercayaan prediksi.
# Tabel Hasil Forecasting

```{r}
# Membuat tabel forecasting
forecast_arima2 <- cbind(
  ramalan_arima2$mean,
  ramalan_arima2$lower,
  ramalan_arima2$upper
)

# Mengubah menjadi data frame
forecast_arima2 <- as.data.frame(forecast_arima2)

# Menampilkan hasil forecasting
forecast_arima2
```
# Visualisasi Hasil Forecasting

```{r}
# Plot hasil forecasting
plot(ramalan_arima2$mean,
     type = "l",
     col = "blue",
     lwd = 2,
     xlab = "Periode",
     ylab = "Weekly Sales",
     main = "Hasil Forecasting SARIMA")

# Menambahkan batas bawah
lines(ramalan_arima2$lower[,2],
      col = "red",
      lwd = 2)

# Menambahkan batas atas
lines(ramalan_arima2$upper[,2],
      col = "green",
      lwd = 2)

# Menambahkan legenda
legend("topleft",
       c("Forecast",
         "Lower 95%",
         "Upper 95%"),
       col = c("blue",
               "red",
               "green"),
       lty = 1,
       lwd = 2,
       cex = 0.8)
```
# Kesimpulan Forecasting

Berdasarkan hasil forecasting menggunakan model SARIMA terbaik, diperoleh 
hasil prediksi data pada beberapa periode ke depan dengan tingkat akurasi 
yang cukup baik.

Model SARIMA yang terbentuk mampu mengikuti pola data historis sehingga 
dapat digunakan untuk membantu proses prediksi data time series pada periode berikutnya.
